Inventaris van het archief van het geslacht Van Beresteyn en aanverwante geslachten
Nationaal Archief, Den Haag
Collectie 197 Familiearchief Van Beresteyn
Beresteyn, van
1376-1988
C22283
26.90 meter; 2148 inventarisnummers.
Normale geschreven en gedrukte teksten. De Nederlandstalige stukken van vóór ca. 1700 zijn geschreven in het gotische cursiefschrift, met name in de oud-Hollandse klerkencursief.
Nationaal Archief, Den Haag
Beresteyn, Familie Van; Gael, Familie; Knobbert, Familie; Hoeff, Familie Van der; Assendelft, Familie Van; Groot, Familie De; Brühl, Familie; Gaymans, Familie; Forsten, Familie; Zuylen, Familie Van; Frowein, Familie; Bleiswijk, Familie Van; Pieuse Fonds Maria Duyst, Het; etc.
Het archief bevat documenten en brieven van verschillende leden van de familie Van Beresteyn sinds de 16e eeuw. Deze familie bracht verschillende handelaren, kooplieden en bestuurders voort, en verwierf grote welstand. Eltjo Allegondus van Beresteyn (1876-1948), die als bestuurder en politicus o.a. burgemeester van Veendam en lid van de Tweede Kamer was, heeft zich als genealoog met name toegelegd op de vervolmaking van het familiearchief Beresteyn.
Archiefvorming
Geschiedenis van de archiefvormer
Hoofdstuk 1: Het geslacht Van Beresteyn.
1. De generaties in Amsterdam en Delft (14e-17e eeuw).
Als stamvader van het geslacht Van Beresteyn geldt vermoedelijk Gijsbert Jacobszoon, die gevestigd was in een huis aan de huidige Warmoesstraat te Amsterdam, waar ook zijn zoon Jacob Gijsbertszoon (ca. 1415-1472) woonde. Deze droeg als eerste de naam Van Beresteyn: de etymologische herkomst van deze naam is vooralsnog onbekend, maar zij ging via Duve Jacobsdochter van Beresteyn (ca. 1447 - na 1523), die gehuwd was met Jan In het Hart, gezegd Pelser, over op haar zoon Gijsbert Janszoon van Beresteyn (1475-1557)
Een uitgebreide genealogie van het geslacht Van Beresteyn werd samengesteld door W.F. Del Campo Hartman, Den Haag 1954. Het handschrift en enkele proeven bevinden zich in de inventarisnummers 1147, 1148 en 1180.
. Deze was koopman; het verging hem minder goed toen zijn doperse vrouw Anna Mulier moeilijkheden met het Amsterdamse gerecht kreeg. Dit verklaart misschien waarom zijn zoon Cornelis (1517-1595) niet de handel, maar de wetenschappen verkoos: hij was vertaler, uitgever en humanist en raakte o.m. persoonlijk bevriend met de dichter Coornhert. Tijdens het uitbreken van de 80-jarige oorlog steunde hij de Prins, maar hij bleef Rooms Katholiek.
Dit was niet het geval met zijn zoon Pauwels van Beresteyn (1548-1625). Na een korte loopbaan in het Prinsenleger - hij maakte het beleg van Haarlem in 1573 mee - huwde deze de brouwersdochter Volckera Claesdochter Knobbert; na de dood van zijn schoonvader Claes Adriaanszoon nam hij het beheer van diens zaken in Delft over. Als handelaar in meekrap - zijn huis heette De Roode Meelbael -, wijn en specerijen nam hij deel aan de Oost-Indische Compagnieën. Zijn welvaren vond uitdrukking in de benaming van zijn tweede huis, het huis Danzig op de Oude Delft, nu "De Gulden Meelbael" geheten. Hij was toen lid van de vroedschap en schepen geweest, bekleedde een burgemeestersfunctie en begon zijn inkomsten te beleggen in goederen onder Delfland, Schieland, Voorne en Putten. Toen hij stierf bleek zijn totale nalatenschap, inclusief tevoren gedane schenkingen, aan elk van zijn negen kinderen honderdduizend gulden op te leveren! Daarnaast stond dan nog de nalatenschap van zijn schoonmoeder Maria Duyst, dat gedeeltelijk de basis vormde van een "pieus fonds", waaruit de armlastige nakomelingen zouden worden ondersteund en dat ook de stedelijke armenzorg ten goede zou komen
Voor de geschiedenis van dit fonds zie E.A. van Beresteyn, Geschiedenis van het Pieuse Fonds Maria Duyst, genaamd "De Kist- Van Beresteyn" 1585-1935. Den Haag, 1935.
. Het fonds bestaat nog steeds en wordt thans beheerd door mr. D.A. Hoogenraad in Voorburg.
Pauwels had drie broers: Pieter, Gijsbert en Arend. Een kleinzoon van deze laatste, Nicolaes van Beresteyn (1629-1684) maakte naam als landschapschilder; hij was door een huwelijk van zijn zuster verzwagerd met Pieter Verbeeck (ca. 1610 - ca. 1653), wiens dierschilderingen eveneens kunsthistorische waarde hebben
Biografieën en overzichten van hun werk zijn gepubliceerd in E.A. van Beresteyn, Genealogie van het geslacht Van Beresteyn, Den Haag 1941, deel II, bijlagen: Leven en werken van Claes van Beresteyn en Leven en Werken van de paardenschilder Pieter Verbeeck, echtgenoot van Elisabeth van Beresteyn
.
De oudste zoon van Pauwels van Beresteyn, Gijsbert (1576-1641) zette na een studie aan de universiteit van Padua het beroep van zijn vader voort en werd bewindhebber der Oost-Indische Compagnie ter kamer Delft. Zijn broer, Cornelis van Beresteyn (1586-1638) was dit eveneens, maar ook burgemeester van Delft. Hij bezat naast de geërfde goederen in Voorne en Putten ook landerijen in Goeree en Overflakkee; door een huwelijk met Corvina van Hoffdijck werd hij tevens heer van Middelharnis. Zijn zoon Zacharias van Beresteyn van Hoffdijck (1623-1679) vervulde eveneens vele functies bij de Delftse overheid: schepen, burgemeester, gecommitteerde in de Staten van Holland. In 1675 trekt hij zich uit al deze ambten terug
Dit blijkt uit inventarisnummer 65.
, maar enige tijd later is hij wederom burgemeester (1678, 1679). Zijn vrouw Agneta Deutz liet een fundatie na, waaruit het Deutzend Hofje aan de Prinsengracht te Amsterdam werd gesticht
Documentatie over het Deutzend Hofje bevindt zich in inventarisnummer 1788. Archivalia, afkomstig van Zacharias van Beresteyn Hoffdijck, het geslacht Deutz en het Deutzend Hofje bevinden zich in het gemeentearchief in Amsterdam en zijn in 1962 geïnventariseerd door mej. drs. I.H. van Eeghen.
.
Christiaen van Beresteyn, de oudste zoon van Gijsbert van Beresteyn en Maria Prins, vestigde zich na studie in Leiden en een reis naar Parijs in de Generaliteitslanden. In 's-Hertogenbosch werd hij o.m. eerste pensionaris en had hij zitting in de schepenbank. Tot de goederen, die hij in Brabant aankocht, behoort de hoge heerlijkheid van Geffen. Na zijn dood verwierf zijn vrouw Jacqueline Brouaert (1627-1691), met wie hij op 24 mei 1645 was gehuwd, de heerlijkheid Maurick in Vught, die generaties lang onder het geslacht Van Beresteyn bleef. Met Christiaen van Beresteyn vangt de reeks Brabantse generaties aan.
Zijn zuster Anna van Beresteyn (1618-1657) verging het minder wel. Reeds een half jaar na haar huwelijk op 4 december 1639 werd zij door haar man Johan van Hoogenhouck (1609-1647) verstoten; zij weigerde namelijk de uit dit huwelijk voortgekomen vrucht te doen verwijderen. De echtscheidingsprocedure die hierop volgde en voortduurde tot aan de Hoge Raad, werd door de dood van Van Hoogenhouck afgebroken. In 1655 hertrouwt zij met Dirk van der Dussen.
Op haar volgen drie broers: Cornelis, Paulus en Gijsbert van Beresteyn. Paulus van Beresteyn (1626-1667) vervulde geen functies van betekenis en leefde, blijkens de rekeningen van zijn nalatenschap, kennelijk van zijn kapitaal. Zijn zoon Willem van Beresteyn (1653-688) volgde een loopbaan bij de marine en liet het beheer van zijn uit nalatenschappen bijeengegaard vermogen over aan zijn oom Gijsbert en zijn notaris. Zijn huwelijk met Johanna van Gesperen (1657 - na 1722), gesloten in januari 1679, was ongelukkig. Zijn vrouw pleegde met haar pensionair Eustachius baron von Heideck herhaaldelijk aanslagen op zijn vermogen: eerst door de opstelling van een schijn-obligatie die Von Heideck gebruikte om beslag te leggen op Willems goederen, daarna door een ongemotiveerde aanklacht tegen Willem wegens kwaadwillige verlating.
Gijsbert van Beresteyn (1630-1681) vervulde in het stadhouderloze tijdperk de functie van schepen in Delft. Na de verzetting van de wet tijdens de machtswisseling in 1672 bleef hij enige jaren ambteloos, maar hij eindigde zijn leven als president van de schepenbank. Zijn zoon Paulus (1668-1702) vertrok in 1701 naar Indië, na enige tijd in de omgeving van Delfgauw te hebben samengewoond met Agatha van Son (1674-1733), met wie hij vlak voor zijn afreis op 14 maart 1701 in het huwelijk trad. Hij stief anderhalf jaar later in dienst van de V.O.C.
2. De generaties in de Generaliteitslanden (17e en 18e eeuw).
Door de nalatenschap van zijn moeder Jacqueline de Brouaert werd Thomas van Beresteyn (1647-1708) heer van het kasteel Maurick te Vught. Deze titel ging achtereenvolgens over op zijn ongehuwd gebleven zoon Maarten Cornelis (1695-1734) en diens halfbroer Christiaan Paulus (1705-1758). Vermoedelijk is Paulus Gijsberti, de stamvader van het geslacht Gijsberti Hodenpijl een natuurlijke zoon van Thomas.
Maarten Cornelis van Beresteyn werd advocaat van den Rade van Brabant, Christiaan Paulus bleef ambteloos, maar in de archieven van de magistratuur van 's-Hertogenbosch en de Raad van Brabant berust op tal van plaatsen de neerslag van een rumoerig leven. Zijn eerste huwelijk met Elisabeth Wilhelmina van Midlum (1712-1742), gesloten op 21 februari 1729, was allesbehalve gelukkig. Op 14 november 1737 wordt hij "op heterdaad betrapt" op overspel en door de Bossche schout Van Rechteren gevangen gezet. Hij wordt vrijgesproken, maar tevens beboet wegens mishandeling van zijn vrouw en zijn dienstboden; deze boete bleek echter een aanzienlijk geringer bedrag te zijn dan de borgtocht, die de schout hem voor zijn vrijlating had gevorderd; de vorderingen om terugbetaling en wederzijdse aanklachten duren voort tot zijn dood. Inmiddels werd een echtscheidingsprocedure aangespannen die door de dood van Elisabeth Wilhelmina van Midlum werd afgebroken. Bij zijn huwelijk met Catharina Wilhelmina Brühl op 11 maart 1743 in Goch ontstonden echter moeilijkheden over de wettiging in Nederland, omdat de afkondiging van het huwelijk in 's-Hertogenbosch en Vught door formalistische procedures werd vertraagd.
Zijn zoon Christiaan van Beresteyn (1744-1800) keerde weer naar Delft terug, alwaar hij door zijn verwanten met plaatsen in de magistratuur wordt bekleed: in 1786 is hij hoofdschout. Deze functies verliest hij in 1787 wegens zijn patriottische sympathieën; in 1795 wordt hij lid van het Committee van Financiën en ontvanger-generaal van de Unie, terwijl hij ook zitting krijgt in de commissie van gecommitteerden tot de zaken der Oost-Indische Compagnie. Van hem en zijn tweede vrouw Anna van Kuffeler (1747-1810) stamt de zogenaamde Delftse tak van het geslacht af.
Daartoe behoren zijn zoon Willem Jacob van Beresteyn (1778-1845),zijn kleinzoon Guillaume Jacques Jean Paul van Beresteyn (1808-1834) en zijn achterkleindochter Wilhelmina Agnes Wendela van Beresteyn (1835-1919).
Christiaans broer, Gijsbert van Beresteyn (1749-1810), volgde zijn vader op als heer van Maurick. Na een korte loopbaan op zee volgde een studie aan de universiteit van Harderwijk en een huwelijk met Maria Magdalena van Groenewegen (1750-1802), gesloten op 16 april 1771. Ondanks zijn verwantschap met dit geslacht van Delftse schouten en schepenen vestigde hij zich in 's-Hertogenbosch, waar hij lid van de veertigraad en schepen werd. In 1795 verloor hij deze ambten. Hij leefde vermoedelijk in onmin met zijn oudste zoon Paulus Anne (1776-1844), die een militaire loopbaan prefereerde boven het bestuur van het drostambt van Boxtel en Liempde, waartoe zijn vader hem had voorbestemd
Voor zijn staat van dienst, zie inventarisnummer 147 en stamboeken van militairen 1795-1813, inventarisnummer 71, pag. 4; inventarisnummer 72, pag. 20; inventarisnummer 74, pag. 40; inventarisnummer 77, pag. 9 en 31; inventarisnummer 79, pag. 11.
. De heerlijkheid Maurick ging dan ook over op zijn tweede zoon Jacob van Beresteyn (1778-1855), die ook het drostambt vervulde. Hij werd benoemd tot domheer van het kapittel van St. Pieter in Boxtel en was van 1 januari 1813 tot 31 september 1831 burgemeester van Vught.
Zijn zoon Gijsbert (1804-1884) voorzitter van de ridderschap van Noord-Brabant en zijn kleinzoon Cornelis (1834-1894) waren de laatste Van Beresteyns die de titel heer van Maurick voerden; na het kinderloos overlijden van de laatste werd Maurick in 1894 in het openbaar verkocht. Cornelis' broer Jacob (1832-1898) nam de titel niet over, maar vestigde een advocatenpraktijk in 's-Hertogenbosch.
Hugo van Beresteyn (1790-1857), de derde zoon van Gijsbert van Beresteyn, bracht zijn leven ambteloos door, terend op zijn erfdeel. Na enige tijd gewoond te hebben op het kasteel Frisselstein te Veghel vertrok hij naar Voorschoten, waar hij de buitenplaats huize Beresteyn bouwde. Op 29 juni 1818 was hij gehuwd met Anna de Jong van Beek en Donk (1796-1863). Aan het eind van zijn leven zag hij zich genoodzaakt een beroep te doen op de ondersteuning van zijn kinderen.
Paulus Anne en Hugo van Beresteyn werden bij Koninklijk Besluit van 1 oktober 1825, nummer 213, tot de adelstand verheven.
3. Paulus Anne van Beresteyn (1824-1904).
Op 21 juni 1824 werd Paulus Anne van Beresteyn geboren als derde zoon van de latere jonkheer Hugo van Beresteyn en Anna de Jong van Beek en Donk. Hij volgde zijn ouders naar Voorschoten en begon zijn loopbaan als ambtenaar op de provinciale griffie in Utrecht. In 1847 vertrok hij echter naar Nederlands-Indië, waar hij te werk werd gesteld op de Algemene Secretarie in Batavia. Hij volgde hiermee het voetspoor van zijn oudere broer Christiaan Johan (1823-1907), die als meester in de rechten diverse rechterlijke functies in de Buitenbezittingen bekleedde. Zelf bleef hij echter in Batavia, waar hij secretaris van de Oost-Indische Maatschappij van Administratie en Lijfrente werd. Hier bracht hij het tot directeur en tot medebeheerder van verscheidene andere bedrijven: de Oost-Indische Zee- en Brandassurantie Maatschappij, de Jache Zee- en Brandassurantie Maatschappij en de Nederlandsche Lloyd.
Na zijn terugkeer in Nederland had men zoveel vertrouwen in zijn credietwaardigheid, dat hij door de Oost-Indische Zee- en Brandassurantie Maatschappij, die in 1870 in financiële moeilijkheden geraakte, tot likwidateur werd aangesteld. Op nog geen 40-jarige leeftijd was hij een man in bonis geworden. Zijn persoonlijk kapitaal vormde de basis voor een commissiehandel in fondsen Van Beresteyn & Co, die in 1881 werd opgericht. Tevens kocht hij, naast het huis Oudwijk, dat hij in Utrecht voor zichzelf en zijn zich uitbreidende gezin had laten inrichten, de heerlijkheid Meteren bij Geldermalsen. Hij kon zich echter slechts negen jaar op een heerlijkheidstitel beroemen, wan in 1892 bleek het compagnonschap van de commissiehandel op een debâcle uit te lopen. Het faillissement dwong hem zijn landgoed en zijn andere bezittingen te verkopen en in een huurhuis de rest van zijn levensdagen door te brengen.
Het voorbeeld van zijn commisshiehandel werd in 1887 door zijn oudste zoon Hugo van Beresteyn (1859-1924) gevolgd. Tevoren voerde deze handel in Brussel en de Verenigde Staten. Uiteindelijk liep ook zijn financiële loopbaan op een mislukking uit; hij eindigde zijn leven in een inrichting. Zijn jongere broers Anne en Johan stierven op jeugdige leeftijd.
4. Olphert Jan Benjamin van Beresteyn (1872-1919).
In tegenstelling tot zijn vader Paulus Anne en zijn broer Hugo begon de loopbaan van Olphert Jan Benjamin van Beresteyn minder succesvol: na het vergelijkend examen voor adelborst Derde Klasse bij het Koninklijk Instituut voor de Marine werd hij niet toegelaten. In 1892 vertrok hij naar zijn geboorteland Nederlands-Indië, vaar hij het journalistieke métier inging als buitenlands correspondent voor de Soerabajasche Courant. Zijn werkzaamheden leidden in 1895 tot een oorlogscorrespondentschap aan het Chinese front tijdens de Chinees-Japanse Oorlog; sedertdien bleef hij in perscommentaren pleiten voor goede Nederlands-Chinese handelsbetrekkingen. Een jaar later begeleidde hij de Atjeh-oorlog als verslaggever voor "De Locomotief". De relaties, die hij als buitenlands correspondent in Indië had opgebouwd, bewezen hun nut, toen hij ook in Nederland het buitenlandse nieuws in diverse kranten verzorgde. Ook was hij in de gelegenheid om buitenlandse bladen te voorzien van nieuws over Nederland:zo verschenen er berichten in de Berliner Lokalanzeiger en in Nederlands-Indische dagbladen. Hij nam stelling voor een zo openhartig mogelijke nieuwsgaring over het Nederlandse parlementaire gebeuren. Een Nederlands nieuwsbureau moest volgens hem worden opgericht, zodat door beter begrip van het gebeuren in Nederland bij het buitenland de Nederlandse handelsrelaties, vooral die met het Verre Oosten,konden worden begunstigd. Onder pseudoniemen als Driestar (in het Nieuws van den Dag voor Nederlandsch-Indië), De Haagsche Torenwachter (in De Middelburgsche Courant), Haagsche Kiekjes (in Het Nieuwsblad van het Noorden) gaf hij soms vrijmoedig commentaar op politiek en diplomatiek Den Haag.
Zijn wens om een Nederlands persbureau in buitenlandse taal op te zetten kreeg in 1910 vorm door de oprichting van de Gazette de Hollande, waarvan hijzelf directeur en hoofdredacteur was. Na zijn dood ging deze Gazette over in een naamloze vennootschap, die door zijn broer Eltjo Allegondus werd beheerd en in 1931 werd gelikwideerd. In 1914 huwde Olphert Geertruida Adriana Tromp, weduwe van kolonel Gustaaf Eugenius Victor Lambert van Zuylen, tevens ondernemer in Nederlands-Indië. Zij was mede-oprichtster en presidente van de Vereeniging "Oost en West" en erepresidente van de Raad van beheer van de N.V. Boeatan. Het vijf jaar durende huwelijk bleef kinderloos.
5. Eltjo Allegondus van Beresteyn (1876-1948).
a. 1876-1911. Jeugd, studietijd en leraarschap.
De vroege jeugd van Eltjo Allegondus van Beresteyn, die op 2 april 1876 in Haarlem werd geboren, moet bepaald niet ongelukkig zijn geveest. Op zevenjarige leeftijd verhuisde hij met zijn vader Paulus Anne immers naar Geldermalsen waar hij als zoon van een landheer de gebruikelijke achting genoot. Na het lager onderwijs in de dorpsschool van Meteren te hebben gevolgd, slaagt hij in 1889 voor het toelatingsexamen van het Stedelijk Gymnasium in Utrecht. Reeds in deze tijd blijkt zijn belangstelling voor geschiedenis en genealogie.
Zijn laatste gymnasiumjaren worden overschaduwd door de relatieve armoede, waar in het gezin Van Beresteyn na het faillissement van zijn vaders commissiehandel is geraakt. Niettemin blijft hij een actief scholier: in 1894 geeft hij zich op voor de vrijwillige reserve en in juni 1895 treedt hij in dienst in Amersfoort. In hetzelfde jaar schrijft hij zich als student in de rechten in aan de universiteit van Utrecht, waar hij zovel een actief student als een snel studeerder blijkt te zijn: binnen een jaar legde hij zijn kandidaatsexamen af, tegelijkertijd was hij commandant van de studentenweerbaarheid en kort daarna voerde hij akties met de juridische faculteitsvereniging voor studiewijziging. In 1899 deed hij zijn doctoraalexamen en promoveerde hij op theses in de rechtsgeleerdheid, waarna hij een tveede promotie in de staatswetenschappen voorbereidde. In dit vak gaf hij ook les aan Hogere Burgerscholen in Amersfoort en Utrecht.
Inmiddels trad hij op 4 oktober 1900 in het huwelijk met Julia Carolina Frowein (1877-1961), de dochter van de tabakshandelaar Johann Wilhelm Frowein (1845-1919). Uit dit huwelijk kwamen twee dochters voort: Maria Melitta Selma van Beresteyn (1902-1967), die op 5 juni 1928 huwde met het liberale kamerlid Frederik Lodewijk Schlingemann (geboren 1900) en Paula Volckera van Beresteyn (geboren 1904), die o p 10 april 1928 met Horatio Albarda (1904-1965), toen lid van de firma Heldring en Pierson in het huwelijk trad. Deze werd waarnemend staatssecretaris van het ministerie van Financiën, directeur van de Nederlandsche Handelmaatschappij en president-directeur van de K.L.M.
In de tijd dat zijn beide dochters geboren werden, was Eltjo druk bezig met zijn studie in de staatswetenschappen, die hij aanvulde met historisch en genealogisch speurwerk. Zijn medestudenten kenden hem reeds als een bezeten snuffelaar in Rietstaps en Vorsterman van Oyens genealogische handboeken
Dit blijkt onder andere uit een prent, die zijn medestudenten hem aanboden bij zijn eerste promotie in 1899. Inventarisnummer 369.
. Hij vond tijd om een - op enquêtes in de bedrijven gebaseerde - dissertatie over Arbeidsreglementen te schrijven, waarop hij in 1903 cum laude promoveerde. In 1906 werd hij privaatdocent in de staatkundige geschiedenis van de 19e eeuw aan de universiteit van Utrecht. Zijn colleges over het financiële beleid van Koning Willem I baseerde hij op uitgebreid en grondig archiefonderzoek.
Een dergelijke gedegenheid trad ook aan de dag, toen hij in 1903 gedwongen werd zijn persoonlijke belangen te verdedigen. Op grond van een beschuldiging van de student H.A. van Asch van Wijck in het studentenblad Sol Justitiae, als zou hij als militair in het openbaar geapplaudisseerd hebben voor activiteiten van spoorwegstakers, werd hij gedagvaard voor de Raad van Onderzoek van het Nederlands Vrijwillig Reserveleger. Weliswaar nam hij ontslag, maar de grondigheid van zijn bewijsvoering was niet alleen goed voor volledige rehabilitatie, doch stelde hem ook in staat, een vordering tot rectificatie toegewezen te krijgen
De stukken hierover bevinden zich in inventarisnummer 1165.
.
Zijn nevenactiviteiten richtten zich nu op pedagogisch terrein. Als secretaris van de Openbare Leeszaal in Utrecht nam hij het initiatief tot een inzamelingsactie voor een nieuw gebouw, dat in 1907 geopend werd. Met de Vrijzinnig Democraat Dirk Bos richtte hij in 1908 de Centrale van Openbare Leeszalen en Bibliotheken op, waarvan hij in 1914 voorzitter werd. Met zijn. voorganger Bos kwam hij in nog nauwer contact, toen zijn werkterrein zich naar Groningen verplaatste. In 1908 werd hij ambtenaar van de provinciale griffie aldaar, zij het slechts kort. Bij Koninklijk Besluit van 18 oktober 1910 werd hij benoemd tot burgemeester van Veendam.
Hiermee deed Van Beresteyn zijn intrede in de politiek.
b. 1911-1916. Burgemeester van Veendam.
De zesjarige ambtsperiode van Van Beresteyn betekende voor Veendam een periode van uitbreiding. Van langgerekte veenkolonie werd het allengs meer een kom met een centrum. De raadzaal werd vernieuwd, evenals de Hogere Burgerschool, de U.L.O. werd gereorganiseerd, en uiteraard kwam er een openbare leeszaal. Door de afschaffing van de plaatselijke tollen toonde burgemeester Van Beresteyn zich een voorstander van vrijhandel.
Zijn werkzaamheden gingen het kader van zijn ambt ver te buiten: zo was hij zeer actief op het gebied van intercommunale samenwerking; vanaf 1912 was hij bestuurslid van de Vereeniging van Nederlandsche Gemeenten, en in dit verband ijverde hij voor gezamenlijk overleg op het gebied van de gezondheidszorg en de wetgeving op de woningbouw. Kennelijk zag hij dit samenwerkingsverband als een waarborg voor de gemeentelijke autonomie, waarvan hij zijn gehele politieke leven lang een groot voorstander zou blijven. Ook de infrastructurele belangen van Oost-Groningen wist hij te behartigen door actief deel te nemen aan de reorganisatie van de Eerste Groninger Tramway Maatschappij en zo de oprichter te zijn van de N.V. Stoomtram Oostelijk Groningen. Zijn streven was om Veendam te verbinden met Assen, Heiligerlee en Zuidlaren.
In 1914 werd hij door de oorlog en de crisis genoodzaakt, speciale maatregelen te treffen voor de beveiliging van Veendam en voor de distributie van de goederen. Hij nam het initiatief voor een overleg tussen Groningse burgemeesters, zodat men in staat kon zijn de toenmalige minister van Landbouw mr. M.W.F. Treub te adviseren over de vraag, hoe zoveel mogelijk rogge voor brood beschikbaar te houden met een minimum aan nadeel voor de boerenstand
Mr. M.W.F. Treub, Oorlogstijd, herinneringen en indrukken. Haarlem, Amsterdam 1916, pag. 103 vlgg.